高雄高等行政法院判決　　　　　　　　　　　　　　　九十三年度訴字第五九五號
　　　　　　　　　　　　　　　.
　　原　　　告　甲○○○
　　訴訟代理人　丁○○
　　被　　　告　屏東縣高樹鄉公所
　　代　表　人　乙○○鄉長
　　訴訟代理人　丙　○
　　　　　　　　戊○○
右當事人間因有關核發證明事務事件，原告不服屏東縣政府中華民國九十三年六月二
十三日屏府行法字第０九三０一一八一五一號（九十三年屏府訴字第二八號）訴願決
定，提起行政訴訟。本院判決如左：
　　主  文
原告之訴駁回。
訴訟費用由原告負擔。
　　事  實
甲、事實概要：
    緣原告與訴外人阮重明共有坐落屏東縣高樹鄉○○段一四九之二七三七、一四九
    之六０八、一四九之二０一三、一四九之二四九七、一四九之二四０、一四九之
    六一一及一四九之一０八０地號等七筆土地，地目原，使用分區編定為一般農業
    區，使用種類為農牧用地。嗣原告於民國（下同）九十三年三月二十二日向被告
    申請就前開土地核發農業用地作農業使用證明書，經被告審查結果，以(一)現場堆
    置垃圾(二)現場有新修建墳墓(三)無法確定界址，不符合農業用地使用認定及核發證
    明辦法（下稱核發辦法）之規定，乃以九十三年四月五日屏高鄉農字第０九三０
    ００三四九一號函否准原告之申請；原告不服，提起訴願，遭決定駁回，遂提起
    本件行政訴訟。
乙、兩造聲明：
一、原告聲明求為判決：
  (一)訴願決定及原處分均撤銷。
  (二)被告應依原告九十三年三月二十二日申請，作成確認原告所有坐落屏東縣高樹鄉
    ○○段一四九之二七三七、一四九之六０八、一四九之二０一三、一四九之二四
    九七、一四九之二四０、一四九之六一一及一四九之一０八０地號等七筆土地係
    農業用地作農業使用之行政處分，並核發農業用地作農業使用證明書。
  (三)訴訟費用由被告負擔。
二、被告聲明求為判決：
  (一)原告之訴駁回。
  (二)訴訟費用由原告負擔。
丙、兩造主張之理由：
一、原告起訴意旨略謂：
  (一)按「行政行為，應以誠實信用之方法為之，並應保護人民正當合理之信賴。」行
    政程序法第八條定有明文。經查，原告係依核發辦法第八條之規定提出申請，被
    告及訴願決定機關竟引用對原告不利及無關聯之同辦法第五條、第六條、第七條
    予以駁回，且未指明依據何種法規，而不得適用第八條之理由，顯有未合；又被
    告否准核發使用證明之理由，除現場堆置垃圾為核發辦法第七條所規定不得認定
    為農業使用者外，其餘理由，均未列入本條禁止範疇；訴願決定機關認同被告之
    論斷，認系爭土地上之墳墓有新修建，不得核發證明之原因，但未指明所依據之
    法規及條文何在，若依非都市土地使用管制規則第八條規定：「土地使用編定後
    ，其原有使用或原有建築物不合土地使用分區規定者，在政府令其變更使用或拆
    除建築物前，得為從來使用。原有建築物除准修繕外，不得增建或改建。」將墳
    墓視同為建築物管制，有違行政程序法第十條「逾越法定裁量權範圍」之規定，
    何況民間習俗，在棺木埋葬一段時間後，必須重新改葬，俗稱「撿骨」。
  (二)訴願決定機關以「因訴願人未提出分管證明，亦導致原處分機關無從界定及審查
    其地上物究屬於訴願人與否？」有失行政中立與公正原則，被告於作成處分時並
    未提及分管情事，系爭土地雖有共有人，但無分管之事實，況且申請核發農業用
    地作農業使用證明，未僅限於土地所有權人，也不受分管之限制，此觀之核發辦
    法第十一條自明。
  (三)系爭土地於六十四年以前即全面作墳墓使用，固為原告於購買時所明知，但因其
    地勢較高，不致影響周圍農地之耕種。原告若無法取得農業用地作農業使用證明
    ，土地所有權人勢必不能完成自由買賣，致影響所有權人之權益，亦違反憲法第
    一百四十三條「人民依法取得之土地所有權，應受法律之保障與限制。」之立法
    精神。
二、被告答辯意旨略謂：
  (一)原告申請就其所有前揭屏東縣高樹鄉○○段一四九之一０九七、一四九之二七三
    七、一四九之六０八、一四九之二０一三、一四九之二四九七、一四九之二四０
    、一四九之六一一及一四九之一０八０地號等八筆編定為一般農業區農牧用地之
    土地，核發農業用地作農業使用證明書，經被告現場勘查後，於九十三年四月五
    日以屏高農字第０九三０００三四九一號函覆原告，除前揭舊寮段一四九之一０
    九七地號土地符合規定核發證明外，其餘七筆土地因無核發辦法第五條第一項第
    一款規定「農業用地實際供作農林、森林、養殖、畜牧、保育使用者；其依規定
    辦理休耕、休養、停養或有不可抗力等事由而未使用者，亦得認定為作農業使用
    。」之情形，自不得核發農業用地作農業使用之證明。
  (二)被告於勘驗現場發現前揭土地遭人隨意堆置垃圾、新修建墳墓、雜草叢生、放任
    閒置，未實際從事農耕；墓碑鏤刻六十四年後土地編訂興建年代，非土地編訂前
    已存在有墳墓，依據核發辦法第六條、第七條、第八條規定，現場堆置與農業經
    營無關或妨礙耕作之障礙物、砂石、廢棄物，無法檢具從來之使用證明，故不予
    核發證明。從而，被告否准原告之申請，並無不合。
　　理  由
一、按「本條例用辭定義如下：一、．．．十、農業用地：指非都市土地或都市土地
    農業區、保護區範圍內，依法供下列使用之土地：（一）供農作、森林、養殖、
    畜牧及保育使用者。（二）供與農業經營不可分離之農舍、畜禽舍、倉儲設備、
    曬場、集貨場、農路、灌溉、排水及其他農用之土地。（三）農民團體與合作農
    場所有直接供農業使用之倉庫、冷凍（藏）庫、農機中心、蠶種製造（繁殖）場
    、集貨場、檢驗場等用地。．．．十二、農業使用：指農業用地依法實際供農作
    、森林、養殖、畜牧、保育及設置相關之農業設施或農舍等使用者。但依規定辦
    理休耕、休養、停養或有不可抗力等事由，而未實際供農作、森林、養殖、畜牧
　　等使用者，視為作農業使用。」農業發展條例第三條第十款、第十二款定有明文
    ；又「本辦法所稱農業用地之範圍如下：一、本條例第三條第十一款所稱之耕地
    。二、依區域計畫法劃定為各種使用分區內所編定之林業用地、養殖用地、水利
    用地、生態保護用地、國土保安用地及供農路使用之土地，或上開分區內暫未依
    法編定用地別之土地。三、依區域計畫法劃定為特定農業區、一般農業區、山坡
    地保育區、森林區以外之分區內所編定之農牧用地。四、依都市計畫法劃定為農
    業區、保護區內之土地。五、依國家公園法劃定為國家公園區內按各分區別及使
    用性質，經國家公園管理處會同有關機關認定合於前三款規定之土地。」「農業
    用地有下列各款情形之一者，不得認定為作農業使用：一、現場有阻斷排灌水系
    統等情事者。二、現場堆置與農業經營無關或妨礙耕作之障礙物、砂石、廢棄物
    者。三、現場舖設有非農業經營必要之柏油、水泥等情事者。四、農業用地依法
    供採取土石或作為營建土石方收容處理場所使用，未回復作為農業使用者。」「
    農業用地部分面積有下列情形之一，且不影響供農業使用者，得認定為作農業使
    用：一、於土地使用編定前已存在有墳墓，經檢具證明文件者。二、農業用地存
    在之土地公廟、有應公廟等，其面積在十平方公尺以下者。三、於土地使用編定
    前，政府興建軍事碉堡、輸電鐵塔及自來水蓄水池等設施者。」核發辦法第二條
    、第七條及第八條分別亦有明文。
二、原告與訴外人阮重明共有坐落屏東縣高樹鄉○○段一四九之二七三七、一四九之
    六０八、一四九之二０一三、一四九之二四九七、一四九之二四０、一四九之六
    一一及一四九之一０八０地號等七筆土地，地目原，使用分區編定為一般農業區
    ，使用種類為農牧用地。嗣原告於九十三年三月二十二日向被告申請就前開土地
    核發農業用地作農業使用證明書，經被告審查結果，以系爭土地不符合核發辦法
    之規定，乃以九十三年四月五日屏高鄉農字第０九三０００三四九一號函否准原
    告之申請等情，有原告九十三年三月二十二日農業用地作農業使用證明申請書、
    土地登記謄本、地籍圖謄本、現場照片、被告審查表及會勘紀錄等附於本院卷可
    稽，且為兩造所不爭，洵堪信為真實。
三、經查，農業發展條例係政府為確保農業永續發展，促進農地合理利用，調整農業
    產業結構，穩定產銷，並為增進農民所得及福利之政策而設，是該條例第三十七
    條第一項規定作農業使用之農業用地移轉與自然人時，得申請不課徵土地增值稅
    。惟其前提須合法使用之農業用地，即應符合區域計畫法之規定，針對不同使用
    分區之農業用地各作其分區之用途，就一般農業區之農牧用地而言，須符合前揭
    農業發展條例第三條第十二款之規定始足。本件系爭土地緊臨屏東縣高樹鄉第四
    公墓，於六十四年之前即全面被作為墓地建築使用，既無法作農業使用亦從未實
    際從事農耕，為原告所自承在卷（詳本院九十三年九月八日準備程序筆錄）；又
    系爭土地除存有六十四年之前所修築之墳墓外，尚有六十四年以後所新築之墳墓
    ，有被告所提現場勘驗照片在卷可稽，亦為原告所不爭執，自不符合前揭農業用
    地之要件，亦不符合核發辦法第八條之規定，是被告否准原告農業用地作農業使
    用證明書之申請，並無不合。
四、至原告主張系爭土地雖作墳墓使用，但因其地勢較高，不致影響周圍農地之耕種
    。原告若無法取得農業用地作農業使用證明，土地所有權人勢必不能完成自由買
    賣，致影響所有權人之權益，亦違反憲法第一百四十三條之立法精神云云；惟查
    ，前揭核發辦法第八條所規定，農業用地於土地使用編定前部分面積已存在有墳
    墓，且不影響供農業使用者，得認定為作農業使用，係就申請核發農業用地作農
    業使用之宗地而言，至是否影響週邊土地之使用，非該條管制之範疇，本件系爭
    土地於六十四年之前即全面作墳墓使用，並無法從事農耕，原告於七十八年間購
    買時即已明知，且於購入後並未管理使用，任由他人埋葬築墳，嗣欲出售乃向被
    告申請核發農業用地作農地使用證明，本即未合，況原告前揭土地雖為他人占用
    ，其亦可本於所有權，依民法第七百六十七條之規定請求占用人返還，恢復農業
    用地作農業使用後再向被告申請核發證明，並不影響原告之權益。是原告前揭主
    張，並不可採。
五、綜上所述，原告主張既不足採，則被告否准原告對前揭系爭土地申請核發農業用
    地作農業使用證明，並無不合；訴願決定予以維持，亦無違誤；原告起訴意旨求
    為撤銷訴願決定及原處分，並請求被告應依原告九十三年三月二十二日申請，作
    成確認原告所有坐落屏東縣高樹鄉○○段一四九之二七三七、一四九之六０八、
    一四九之二０一三、一四九之二四九七、一四九之二四０、一四九之六一一及一
    四九之一０八０地號等七筆土地係農業用地作農業使用之行政處分，並核發農業
    用地作農業使用證明書，為無理由，應予駁回。又本件事證已臻明確，兩造其餘
    主張及陳述尚與裁判基礎不生影響，自無逐一審酌必要，附此敘明。
據上論結，本件原告之訴為無理由，爰依行政訴訟法第二百條第二款、第一百九十五
條第一項後段、第九十八條第三項前段，判決如主文。
中　　　華　　　民　　　國    九十三　　年　  　九　　　月　　  三十　　日
                              高雄高等行政法院第三庭
                                          審判長法官   江幸垠
　      　　　　　　　　　　　            法      官   邱政強
     　   　　　　　　　　　　　          法      官   戴見草
右為正本係照原本作成。
如不服本判決，應於判決送達後二十日內向本院提出上訴書狀，其未表明上訴理由者
，應於提起上訴後二十日內向本院提出上訴理由書（須按對造人數附繕本）；如於本
判決宣示或公告後送達前提起上訴者，應於判決送達後二十日內補提上訴理由書（須
附繕本）。未表明上訴理由者，逕以裁定駁回。
提起上訴應預繳送達用雙掛號郵票七份（每份三十四元）。
中　　　華　　　民　　　國    九十三　　年　  　九　　　月　　  三十　　日
                                          法院書記官   嚴寶明
